【裁判字號】    97,重上更(三),91
【裁判日期】    970805
【裁判案由】    公共危險等
【裁判全文】
臺灣高等法院刑事判決            97年度重上更(三)字第91號
上  訴  人  臺灣板橋地方法院檢察署檢察官
被      告  丁○○
選任辯護人  陳垚祥律師
上列上訴人因被告公共危險等案件，不服臺灣板橋地方法院91年
度訴字第188號，中華民國91年12月21日、92年1月28日第一審判
決（起訴案號：臺灣板橋地方法院檢察署89年度偵字第21228號
、90年度偵字第6643號、第20099號、偵緝字第522號、第530號
，併案審理案號：臺灣桃園地方法院檢察署92年度偵字第17624
號），提起上訴，經判決後，最高法院第三次發回更審，本院判
決如下：
    主  文
上訴駁回。
    理  由
一、公訴意旨略以：(一)、甲○○（已判決確定）、丁○○、彭煥
    明（已死亡另經判決）基於詐欺之共同概括犯意，於民國（
    下同）89年3月間，以租屋投保火災險詐財牟利之方式，甲○○、丁○○與彭煥明向丙○○訛稱：「伊有意與另一不詳
    真實姓名之王姓男子各出資新台幣（下同）二百萬元，作為
    共同向黃秀卿承讓臺北縣板橋市○○路○段16巷5號一樓夜
    巴黎KTV酒店之頂讓費及週轉金云云，使丙○○誤信為真，
    自89年3月初起至四月初止，於臺北縣板橋市○○路○段16
    巷5號一樓，分三至四次將現金二百萬元交付予彭煥明，詎
    彭煥明收受丙○○交付之投資款二百萬元及受讓黃秀卿交付
    夜巴黎KTV酒店店面後，竟未如期將頂讓費交付予黃秀卿（
    下稱第一部分）。(二)、又甲○○與及丁○○共同以向丙○○
    詐得之臺北縣板橋市○○路○段16巷5號一樓店面租賃契約
    、向黃秀卿詐得之基地坐落板橋市○○段1208號建物門牌臺
    北縣板橋市○○路○段16巷5號一樓頂讓契約書、所有權人
    劉智鵬之建築改良物所有權狀、及丁○○向臺北縣政府申請
    營利事業登記證申請書（未記載申請日期）與裝修資料（未
    記載裝修廠商、日期、金額及數量），持向臺北市○○○路
    ○段550號太平產物保險股份有限公司（下稱太平保險公司
    ），向太平保險公司營業員張靜珠謊稱：「伊投保之標的物
    係承租而來，裝修中，預計89年4月22日開始營業，員工人
    數二十至三十人，每日工作自晚上七時至凌晨五時」云云，
    使張靜珠信以為真，填載於要保書上，並以丁○○為被保險
    人，虛列建築物價值一千一百萬元、貨物價值五十萬元、營
    業生財價值一千五百萬元及特別裝修價值一千萬元，向太平
    保險公司投保商業火災保險，保險金額高達三千六百五十萬
    元（承保比例太平保險公司百分之三十五、新光產物保險公
    司百分之三十、丁○○百分之三十五）。嗣甲○○於上開保
    險契約正式生效後之於89年7月3日凌晨12分許，藉上開夜巴
    黎KTV酒店停止營業，且時值深夜無人看見之際，自行潛入
    臺北縣板橋市○○路○段16巷5號一樓後方吧檯處，放火燒
    燬夜巴黎KTV酒店，繼而向太平保險公司及新光保險公司詐
    領一千零二十萬零六百二十九元，與丁○○、彭煥明三人平
    分花用殆盡（下稱第二部分）。因認丁○○與甲○○、彭煥
    明所為，係犯刑法第174條第1項、第339條第2項、第3項罪
    嫌。被告丁○○與甲○○、彭煥明間有犯意聯絡及行為分擔
    ，請依共同正犯論擬。甲○○、丁○○、彭煥明所犯上開各
    罪間，具有方法結果之牽連關係，請從一重之公共危險罪處
    斷等語。
二、證據能力部分：按被告以外之人於審判外之陳述，雖不符刑
    事訴訟法第159條之1至第159條之4之規定，而經當事人於審
    判程序同意作為證據，法院審酌該言詞陳述或書面陳述作成
    時之情況，認為適當者，亦得為證據。當事人、代理人或辯
    護人於法院調查證據時，知有第159條第1項不得為證據之情
    形，而未於言詞辯論終結前聲明異議者，視為同意作為證據
    。刑事訴訟法第159條之5，定有明文。下列被告以外之人於
    審判外之陳述（包含火災鑑定報告等），檢察官、被告丁○○及辯護人於本院知有刑事訴訟法第159條第1項不得為證據
    之情形，但未於言詞辯論終結前聲明異議，依前開規定，視
    為同意各該言詞或書面陳述作為證據。本院審酌各該言詞或
    書面陳述作成時之情況，認為適當，該言詞或書面陳述，得
    為證據。次按刑事審判上之共同被告，係為訴訟經濟等原因
    ，由檢察官或自訴人合併或追加起訴，或由法院合併審判所
    形成，其間各別被告及犯罪事實仍獨立存在。故共同被告對
    於其他共同被告之案件而言，為被告以外之第三人，本質上
    屬於證人，為確保被告對證人之詰問權，證人於審判中，應
    依法定程序到場具結陳述，並接受被告之詰問，其陳述始得
    作為認定被告犯罪事實之判斷依據，此觀92年2月6日修正公
    布，同年9月1日施行之刑事訴訟法第287條之2及同法第158
    條之3規定，固甚明確。然被告丁○○於本院更二審，對共
    同被告或共犯於警詢、檢察官訊問及本院上訴審、更一審、
    更二審所為陳述，除被告丁○○對共同被告甲○○之陳述，
    請求詰問外，均無意見，也未請求詰問。而共同被告甲○○
    已於本院更一審及更二審，以證人身分具結作證，行交互詰
    問。本案共同被告或共犯，於警詢、檢察官訊問及原審、本
    院上訴審、更一審、更二審所為陳述，依刑事訴訟法第159
    條之1或第159條之5規定，均有證據能力。至於共同被告或
    共犯，前後供述不符，究以何供述為可採，係證據判斷斟酌
    取捨即證明力之問題，與有無證據能力無涉。
三、按犯罪事實應依證據認定之，無證據不得認定犯罪事實，又
    不能證明被告犯罪者，應諭知無罪之判決，刑事訴訟法第15
    4條第2項、第301條第1項分別定有明文。再按犯罪事實之認
    定，應憑證據，如未能發現相當證據，或證據不足以證明，
    自不能以推測或擬制之方法，以為裁判基礎。而認定不利於
    被告之事實，須依積極證據，茍積極證據不足為不利於被告
    事實之認定時，即應為有利於被告之認定，更不必有何有利
    之證據（40年臺上字第86號、30年上字第816號判例參照）
    。而認定犯罪事實所憑之證據，無論為直接證據或間接證據
    ，其為訴訟上之證明，須於通常一般之人均不致於有所懷疑
    ，而得確信其為真實之程度者，始得據之為有罪之認定，倘
    其證明尚未達到此一程度，而有合理性懷疑之存在時，即無
    從為有罪之確信（76年臺上字第4986號判例參照）。
四、公訴意旨認丁○○與甲○○與彭煥明共同涉犯刑法第174條
    第1項之公共危險罪，及共犯同法第339條第2項、第3項之詐
    欺得利未遂罪嫌，係以告訴人丙○○之指訴，檢察官履勘現
    場筆錄、丁○○房屋租賃契約書、丁○○臺北國際商業銀行
    西盛分行活期儲蓄存款存摺、太平保險公司商業火災保險要
    保書、簡易火險查勘報告書、賠款理算書、南山公證公司公
    證報告書、王俊仁切結書、臺北縣政府消防局火災原因調查
    報告書、桃園縣消防局火災原因調查報告書等為其論據。
五、訊據被告丁○○否認參與夜巴黎KTV放火詐領保險理賠犯行
    ，辯稱略以：「甲○○找我投資夜巴黎KTV，有出資二百萬
    元，事先不知道夜巴黎KTV有投保，也不知道甲○○等人放
    火詐領保險理賠，只是提供印章及臺北國際商業銀行西盛分
    行帳戶，讓甲○○去申請保險理賠，只有拿回投資款二百萬
    元，其他事宜未過問」等語。
六、公訴意旨所認：(一)、甲○○（已經判決確定）、丁○○、彭
    煥明（已死亡另經判決）基於詐欺之共同概括犯意，於89年
    3月間，以租屋投保火災險詐財牟利之方式，甲○○、丁○○與彭煥明向丙○○訛稱：「伊有意與另一不詳真實姓名之
    王姓男子各出資二百萬元，作為共同向黃秀卿承讓臺北縣板
    橋市○○路○段16巷5號一樓夜巴黎KTV酒店之頂讓費及週轉
    金」云云，使丙○○誤信為真，自89年3月初起至4月初止，
    於臺北縣板橋市○○路○段16巷5號一樓，分三至四次將現
    金二百萬元交付予彭煥明，詎彭煥明收受丙○○交付之投資
    款二百萬元及受讓黃秀卿交付夜巴黎KTV酒店店面後，竟未
    如期將頂讓費交付予黃秀卿之部分（即第一部分），經查：
(一)、告訴人丙○○於偵查雖指訴稱：「我於89年向黃秀卿頂讓臺
    北縣板橋市○○路○段16巷5號一至二樓巴塞隆納KTV酒店，
    同年三月初至四月初分三次，前二次在甲○○中和住處將現
    金各七十萬元交給彭煥明，第三次在上開板橋店樓下交現金
    六十萬元，共二百萬元，交錢時甲○○、丁○○均在場，其
    中一百二十萬元係要給黃秀卿之租金，八十萬元係週轉金，
    彭煥明則開票給黃秀卿，試賣二日後，於同年5月1日正式做
    第一天便被臺北縣政府拆除，停業後重修，我又出資一百萬
    元在上開店內交給甲○○付裝璜費用，確實有裝璜，但尚未
    復業就失火了，我頂讓該店交給甲○○、彭煥明、丁○○三
    人去管，彭煥明擔任總經理，甲○○為副總經理，丁○○為
    經理，三人並向新光及太平二家產物保險公司投保火險三千
    六百五十萬元，火災發生後三人將領得之保險金一千零二十
    萬元朋分」云云（90年度偵字第652號卷第18頁背面、第24
    頁背面），並有巴塞隆納租賃契約書一紙附卷可稽，但此陳
    述為審判程序以外之陳述，且告訴人丙○○於原審已經陳稱
    ：「黃秀卿先前承租板橋市○○路○段16巷5號一至二樓開
    設巴塞隆納KTV酒店，我與黃秀卿簽訂巴塞隆納租賃契約書
    ，表面係租賃，實際上是頂讓，當初約定自89年5月起如果
    四個月內不能營業，黃秀卿就要將店收回去，我出資二百萬
    元，分三次以現金拿到甲○○住處給他，事後我問黃秀卿，
    黃秀卿稱均已處理好，我頂下該店後因未辦理營業登記，所
    以被臺北縣政府拆除，甲○○原本要我再出資一百萬元，但
    後來又說不要了，我原先出資之二百萬元部分，我想向甲○○要一百萬元回來，甲○○有將一百萬元交給一綽號阿輝之
    人，阿輝未將錢給我，我才出來告，後來甲○○把阿輝找來
    將一百萬元還給我，至於與丁○○簽訂之租約，係為了拿回
    原來出資之一百萬元才訂此租約，因當初我不知丁○○與其
    他被告是何關係，所以就一起告」等語。經通知證人即告訴
    人丙○○到庭作證接受詰問確認，據其證稱：「這個店是我
    拿錢給甲○○去頂的，後來因為KTV被工務局拆了，再叫我
    增資，我說不要，這部分丁○○沒有參與」等語，證人即告
    訴人丙○○於法院係經具結與詰問之陳述，且前後相符，是
    應以此法定程序之陳述始具備證據能力與證明力，則被告丁○○並無起訴書所記載之向丙○○訛稱之情。
(二)、依偵查卷附告訴人丙○○與黃秀卿於89年4月9日，所簽訂巴
    塞隆納KTV租賃契約書所載（第652偵查號卷第20頁），雙方
    租賃期限為四個月，自89年5月1日起，至同年9月30日止，
    每月租金三十三萬元，訂約時，由告訴人丙○○交付付款人
    萬泰商業銀行，面額共九十九萬元支票，作為押租保證金，
    並約定租約期滿，黃秀卿無條件以二百二十萬元，將該店售
    讓告訴人丙○○。告訴人丙○○及共同被告甲○○亦均稱：
    「係先承租四個月，期滿無問題，方正式頂讓」。換言之，
    雙方係以租約期滿，作為頂讓之條件。而89年7月3日發生火
    災時，尚在四個月之承租期限內，依約出租人黃秀卿既尚未
    將該店售讓告訴人丙○○，雙方讓售契約自未生效，則黃秀
    卿僅得請求支付每月三十三萬元租金，尚不能請求售讓價金
    二百二十萬元。則檢察官認為甲○○等人收受告訴人丙○○
    之二百萬元投資款，未將頂讓費用交付黃秀卿等情，似有誤
    會。
(三)、又依據告訴人丙○○所稱：「夜巴黎KTV於89年農曆5月1日
    被拆，我把一百萬元交給甲○○，要他去付裝潢費，該店確
    實有裝潢。我頂讓過來，因未辦營業登記就被拆除，甲○○
    要我再出資一百萬元，後來又說不要。原來所付二百萬元，
    我向甲○○要一百萬元，甲○○有將一百萬元交給阿輝，是
    阿輝沒有交給我，我才告甲○○。後來甲○○從大陸回來將
    阿輝找來，把一百萬元還給我」等語（第652號偵卷第24頁
    、原審卷(一)第89頁）。可見甲○○收取告訴人丙○○之投資
    款，確有使用於裝潢，該店亦有營業，並未私下侵吞。該店
    停業後，甲○○業已備妥一百萬元，償還告訴人丙○○，難
    認甲○○等人有不法所有之意圖，並施用詐術。且依據告訴
    人丙○○所稱，並未與被告丁○○接洽，而甲○○此部分所
    為，尚與詐欺取財罪構成要件有間，自無從認定被告丁○○
    有此部分犯罪嫌疑。
(四)、此外，卷內復無其他積極證據足資證明被告丁○○有公訴意
    旨所指上述詐欺取財犯行。揆諸前揭說明，即應諭知丁○○
    無罪。
七、公訴意旨所認：(二)、甲○○與及丁○○共同以向丙○○詐得
    之臺北縣板橋市○○路○段16巷5號一樓店面租賃契約、向
    黃秀卿詐得之基地坐落板橋市○○段1208號建物門牌臺北縣
    板橋市○○路○段16巷5號一樓頂讓契約書、所有權人劉智
    鵬之建築改良物所有權狀、及丁○○向臺北縣政府申請營利
    事業登記證申請書（未記載申請日期）與裝修資料（未記載
    裝修廠商、日期、金額及數量），持向臺北市○○○路○段
    550號太平產物保險股份有限公司，向太平保險公司營業員
    張靜珠謊稱：伊投保之標的物係承租而來，裝修中，預計89
    年4月22日開始營業，員工人數二十至三十人，每日工作自
    晚上七時至凌晨五時云云，使張靜珠信以為真，填載於要保
    書上，並以丁○○為被保險人，虛列建築物價值一千一百萬
    元、貨物價值五十萬元、營業生財價值一千五百萬元及特別
    裝修價值一千萬元，向太平保險公司投保商業火災保險，保
    險金額高達三千六百五十萬元（承保比例太平保險公司百分
    之三十五、新光產物保險公司百分之三十、丁○○百分之三
    十五）。嗣甲○○於上開保險契約正式生效後之於89年7月
    3日凌晨12分許，藉上開夜巴黎KTV酒店停止營業，且時值深
    夜無人看見之際，自行潛入臺北縣板橋市○○路○段16巷5
    號一樓後方吧檯處，放火燒燬夜巴黎KTV酒店，繼而向太平
    保險公司及新光保險公司詐領一千零二十萬零六百二十九元
    ，與丁○○、彭煥明三人平分花用殆盡之部分（即第一部分
    ），經查：
(一)、本件夜巴黎KTV酒店與另起訴與併辦之網路咖啡店（青禾商
    行）等部分，分係由甲○○、彭煥明、劉榮華、彭添祿等人
    共同放火詐領保險費，業經本院以96年度上更(二)字第175號
    刑事判決認定，且由最高法院維持判決而確定，關於夜巴黎
    KTV酒店火災部分，有檢察官履勘筆錄二紙、臺北市○○區
    ○○路三段26之3號六樓南山公證有限公司89年9月19日證書
    編號第086LGＺ000000000000號公證報告書，王俊仁切結書、
    臺北縣政府消防局89年7月29日檔案編號第HOOF20E1號火災
    原因調查報告書等影本資料在卷足憑。而共同被告甲○○於
    92年12月8日警詢及檢察官訊問時，一致供述：「我共參與
    網路咖啡店（青禾商行）、夜巴黎KTV、俊達電腦組裝廠、
    畢卡索西餐廳、好萊塢婚紗公司、八鶴（千業）日本餐廳、
    龍達企業社、青春年華婚紗店、京莉賓館及連隆企業股份有
    限公司等10家廠房或商店，放火詐領火災保險理賠」等語（
    他字第1768號卷(三)第3頁至第16頁）。於本院上訴審93年5月
    25日稱：「我於92年12月8日警詢及檢察官訊問所為供述，
    都實在」等語，並就參與該10件放火詐領保險理賠經過，供
    述綦詳，再次自白犯行不諱（本院上訴審卷(二)第108頁至第
    115頁）。雖共同被告甲○○於93年10月1日本院上訴審以證
    人身分作證，暨於94年2月22日本院上訴審以被告身分供述
    ，均否認上開自白之任意性，並以其於警詢坦承犯行，是遭
    共犯彭添祿威嚇所致；在本院上訴審受命法官訊問時認罪，
    是因警察表示，有認罪，就能釋放等語（本院上訴審卷(三)第
    46頁、卷(四)第30頁）。惟不論共同被告甲○○就其如何遭共
    犯彭添祿威嚇一節，並不能提出任何具體證據，以實其說。
    即依共同被告甲○○所述：「（彭添祿為何要恐嚇你承認犯
    罪？）彭添祿告訴我，只要承認是彭煥明主使，我就會沒有
    事情」。以承認受他人主使而犯罪，仍屬共犯，亦應負擔刑
    責，不會沒有事等情，為淺顯明白道理，當為共同被告甲○○所知。又案件起訴繫屬法院，能否具保屬法官職權，並非
    警員所能過問。而共同被告甲○○前有多次犯罪紀錄，有卷
    附本院被告前案紀錄表可憑，共同被告甲○○當知之甚稔，
    其抗辯上開自白，並非出於任意性，殊違事理而無可取。況
    共同被告甲○○嗣亦具狀表示：「已坦承所有犯行，93年10
    月1日所為證詞，乃遭同案被告彭煥明唆使翻供，將其罪行
    推予其弟彭添祿，因被告擔心家中高堂老母及幼兒遭遇不測
    ，處於無奈之下始犯此大錯，經被告深知悔悟，決定將事實
    真相，向鈞院秉明」等語，有共同被告甲○○於93年11月18
    日所具答辯狀，在卷可稽（本院上訴審卷(三)第156頁）。堪
    認共同被告甲○○所為上開自白，係出於自由意志，應有證
    據能力。共同被告甲○○於本院更二審供述：「上開10件放
    火詐領保險理賠案件，我都有參與，只是程度不同」等語（
    本院更二審卷第35頁）。共犯彭添祿於警詢及檢察官訊問時
    稱：「我們犯罪組織，是以我大哥彭煥明（綽號大董）及一
    名香港女子蘇美玲為首，負責策劃各種犯罪計劃，並指揮集
    團成員分工事項。我綽號二董，聽命於我大哥彭煥明指揮，
    尋找欲縱火之店面，並參與縱火」等語（見他字第1768號卷
    (二)第129頁至第137頁）；共犯呂忠育於警詢及檢察官訊問稱
    ：「參與縱火詐領保險金集團成員有彭煥明，他是老闆，我
    們都叫他大董，他負責指揮我們做事像找店、裝潢、叫貨，
    他叫我負責縱火工作。彭添祿是彭煥明弟弟，我們都叫他二
    董，他跟我一樣，負責縱火工作，也聽命於彭煥明。我們平
    時也聽命於彭添祿，做一些雜事」等語（他字第1768號卷(二)
    第62頁至第73頁）；共犯程玉麟於警詢及檢察官訊問稱：「
    我所參與之不法集團係由彭煥明、彭添祿為首，由彭煥明、
    彭添祿指使呂忠育、許傑雄、林皇甫、陳清賢等人找餐廳、
    工廠及婚紗攝影禮服公司，然後向保險公司投保火險，假裝
    經營數月後，以彭添祿為首，其手下呂忠育、許傑雄、劉榮
    華、李騏宇、林皇甫等人負責現場縱火再向保險公司索取理
    賠金」等語（見他字第1768號卷(一)第9頁至第14頁、第60 頁
    至第63頁）；共犯吳麗山於警詢及檢察官訊問稱：「俊達電
    腦組裝廠、網路咖啡店（即青禾商行）、連隆企業等縱火案
    ，都是由呂忠育及彭添祿二人縱火，其方式都一樣，都是利
    用大香、鞭炮蕊及去漬油縱火。抗爭是由程玉麟等人負責帶
    多名小弟，前往公證公司及保險公司抗議、丟雞蛋、拉白布
    條、灑冥紙及噴油漆等，都是由彭煥明策劃」等語（見他字
    第1768號卷(二)第39頁至第55頁）；共犯陳昆豐於警詢及檢察
    官訊問稱：「由彭煥明、甲○○主導，彭煥明交代我去簽承
    租合約，資金都由彭煥明提供」等語（見他字第1768號卷(三)
    第29頁至第33頁、第41、42頁）；共犯葛恒弼於警詢及檢察
    官訊問稱：「好萊塢婚紗公司要縱火前一天晚上，我有至彭
    煥明在臺南租用之員工宿舍內，親耳聽到彭煥明指派縱火任
    務，當天有我、彭煥明、彭添祿、劉榮華、程玉麟、許傑雄
    、楊明宗、甲○○及蘇美玲等人在場，該婚紗公司於90年10
    月間頂店，資金由彭煥明負責提供。龍達企業社資金由彭煥
    明提供，負責人是我本人，火災保險契約由甲○○跟太平保
    險公司談」等語（見他字第1768號卷(三)第49頁至第55頁）；
    共犯李虹美於警詢及檢察官訊問稱：「大概在青春年華婚紗
    公司發生火災前一星期左右，彭煥明、彭添祿在店裡有告訴
    我，要縱火燒店」等語（見他字第1768號卷(一)第90頁至第95
    頁）。足見，本件夜巴黎KTV酒店與其他起訴與併案審理之
    網路咖啡店（青禾商行）、俊達電腦組裝廠、畢卡索西餐廳
    、好萊塢婚紗公司八鶴（千業）日本餐廳、龍達企業社、青
    春年華婚紗店、京莉賓館及連隆企業股份有限公司等多家廠
    房或商店，均係放火詐領火災保險理賠。然依據前述共同被
    告甲○○與共犯彭添祿、呂忠育、程玉麟、吳麗山、陳昆豐
    、葛恒弼、李虹美等人之陳述，可見係由彭煥明、彭添祿、
    甲○○等人主導，且以上之共同被告與共犯均未敘述與被告
    丁○○共犯，是被告丁○○是否為起訴書第二部分所記載之
    共犯，已非無疑。
(二)、本件關於被告丁○○部分之重要爭點，為被告丁○○有無與
    甲○○、彭煥明、劉榮華、彭添祿等人就共同放火詐領保險
    費有無證據證明係共同犯意聯絡與行為分擔，經查，被告丁○○雖陳明與被告彭煥明曾為夫妻關係，然前述夜巴黎KTV
    酒店以外之其他網路咖啡店（青禾商行）、俊達電腦組裝廠
    、畢卡索西餐廳、好萊塢婚紗公司、八鶴（千業）日本餐廳
    、龍達企業社、青春年華婚紗店、京莉賓館及連隆企業股份
    有限公司等多家廠房或商店之頂讓成為負責人，均非被告丁○○，則衡量本件放火詐領保險費之情節，被告丁○○如與
    共同被告彭煥明有共犯關係，何以僅僅涉及夜巴黎KTV酒店
    一家，而共同被告甲○○在偵查中雖稱：「丁○○應該知道
    夜巴黎KTV要燒掉，詐領保險金，她和彭煥明是夫妻」等語
    ，然證人之證言，依內容可分為親身體驗之供述與意見之供
    述，前者係就親身體驗之客觀事實所為之供述，原則上具有
    證據能力；後者則供述其個人推測判斷某事項之意見。而一
    般證人之推測或意見倘非基於個人之專業或其經驗為基礎，
    其意見之判斷自不免生個人主觀偏見與錯誤臆測之危險，是
    刑事訴訟法乃於第160條明定，證人之意見及推測之詞，除
    係以實際經驗為基礎者外，不得作為證據。經傳訊共同被告
    甲○○到同具結作證詰問，據其陳稱其於偵查所陳係臆測之
    詞，是即無從以此臆測之詞作為證據。況共同被告甲○○於
    本院更二審，以證人身分作證證稱略以：「未於事前跟被告
    丁○○說夜巴黎KTV要放火詐領保險理賠事」等語（本院更
    (二)審卷第153、154頁）。雖依據前述證據可認定夜巴黎KTV
    放火詐領保險理賠事，由彭煥明主導，且彭煥明係被告丁○○前夫，並育有子女關係密切。而彭煥明係顧慮原負責人即
    被告甲○○友人丙○○未能全力配合，衡量各相關因素，才
    自行找來被告丁○○擔任夜巴黎KTV負責人等情，已迭據共
    同被告甲○○於本院上訴審及更二審供明在卷（本院上訴審
    卷(二)第111頁、更二審卷第155頁）。然認定共犯仍需依據證
    據，而不宜僅以曾有夫妻關係即認定有放火詐領保險理賠之
    犯罪意思聯絡，況本件彭煥明等人所為放火詐領保險理賠案
    件，並非僅夜巴黎KTV一件，如以夫妻關係推論被告丁○○
    與前夫彭煥明共犯，何以被告丁○○僅參與本件，而未參與
    其他各案件，是如以被告丁○○之前夫為共同被告彭煥明，
    即推論被告丁○○與前夫彭煥明共犯，即與證據與論理法則
    有違。
(三)、夜巴黎KTV酒店始終未經過合法登記，而夜巴黎KTV酒店於臺
    北縣板橋市○○路○段16巷5號一樓之原來地址，於案發前
    之89年6月19日係由劉榮華出具委託書委託劉黎臨申請開設
    金色豪門餐廳，有台北縣政府97年7月10日北經登字第09704
    90938號函在卷可查，而劉榮華係與彭煥明、甲○○等人為
    共犯，業經敘明於本院96年度上更(二)字第175號判決（此部
    分經最高法院維持而確定），是被告丁○○如與彭煥明、甲○○等人為共犯，何以不於開始之際，即以被告丁○○之名
    義登記為負責人。況依據共同被告甲○○於原審所陳之：「
    當初欲以四百多萬元頂讓板橋市○○路○段16巷5號一、二
    樓巴塞隆納KTV酒店，與前手黃秀卿約定先承租四個月，待
    以後沒問題才正式頂讓，當初估計整個店需要一千五百萬元
    才能動起來，因前手黃秀卿沒有留下版權帶，需要添購，除
    丙○○外，包括丁○○、王俊仁在內共有三、四人出資，拿
    到一千萬元左右，但實際經營一天便被查獲拆除，因未登記
    ，亦無電錶，花了一個多月重新裝璜後有營業直到發生火災
    ，丙○○在第二階段就未再參加了，發生火災後未再營業，
    接手後店面招牌改掛夜巴黎，保險係與華南產物保險公司業
    務人員談的，保險內容係保險公司幫我設計，保險公司人員
    不止一次到店裡來看過，第二次裝璜後至發生火災之一個多
    月係我負責經營，89年7月3日凌晨發生火災當天未營業，店
    門是關著」等語，足見被告丁○○並未參與夜巴黎KTV之經
    營。
(四)、關於夜巴黎KTV酒店投保理賠領取部分：夜巴黎KTV酒店係由
    彭煥明指示甲○○，於89年1、2月間，由甲○○以丙○○之
    名義，向屬集合式大樓之臺北縣板橋市○○路○段16巷5號1
    樓經營者黃秀卿頂讓店面（屋主劉智鵬，見卷附土地與建物
    登記簿謄本），取得頂讓契約書、建築改良物所有權狀等文
    件。於89年5月由共同被告甲○○持彭煥明前妻即被告丁○○向臺北縣政府申請營利事業登記申請書（記載夜巴黎KTV
    酒店，然實際上並未申請登記，至於無營利事業登記證，保
    險公司如核保，並非本件審酌範圍），向太平產物保險股份
    有限公司（下稱太平保險公司）、新光產物保險股份有限公
    司（下稱新光保險公司），共投保保險金額高達三千六百五
    十萬元之商業保險，然本件火災時間為89年7月3日，而夜巴
    黎KTV酒店始終未申請登記（卷附臺北縣政府函），於夜巴
    黎KTV酒店之原址，卻於86年6月19日由劉榮華以其名義向台
    北縣政府申請設立金色豪門餐廳（夜巴黎KTV酒店，並未登
    記），而89年7月3日火災後理賠時，係由共同被告甲○○（
    冒名王俊仁）帶同被告丁○○至太平保險公司洽談，均由甲○○主談等情，並據證人即太平保險公司承辦人乙○○證述
    在卷，而投保資料顯示未經申請登記之夜巴黎KTV酒店於投
    保時，係以吳麗娟為負責人（卷附太平保險公司函覆之批單
    ），則被告丁○○如參與放火情節，該地址於86年6月19日
    擬申請登記時，何以不以夜巴黎KTV酒店名義，而改為劉榮
    華名義之金色豪門餐廳，且理賠時均由甲○○主談，而夜巴
    黎KTV酒店保險理賠金部分，太平保險公司給付五百四十九
    萬二千六百七十九元；新光保險公司給付四百七十萬八千零
    十元，均於89年9月21日匯入被告丁○○設於臺北國際商業
    銀行西盛分行第0000000000000號帳戶等情，有太平保險公
    司94年1月26日太理（94）字第005號函、新光保險公司93年
    12月17日新產火賠字第（93）031號函，臺北縣新莊市○○○路61號臺北國際商業銀行西盛分行90年10月18日90字第00
    192號函、丁○○之臺北國際商業銀行西盛分行第000000000
    0000號活期儲蓄存款存摺影本、太平保險公司商業火災保險
    要保書、簡易火險查勘報告書、賠款理算書等可稽，且被告
    丁○○於檢察官訊問及本院上訴審、更一審、更二審，均供
    述於火災發生後，有拿印章及存摺給被告甲○○，其自被告
    甲○○取得現金二百萬元等情（見偵緝字第530號卷第30頁
    、本院上訴審卷(四)第207頁、更一審卷(一)第180頁、更二審卷
    第92、156頁），此並經被告甲○○於檢察官訊問及本院更
    二審結證屬實（見偵緝字第530號卷第35頁背面、本院更二
    審卷第154頁），以上雖足以證明係被告丁○○領取夜巴黎
    KTV酒店之保險理賠金，然被告丁○○為名義上之投保人，
    自應由其領取保險理賠金額，況依據共同被告甲○○於原審
    所陳之：「理賠金額係經過南山公證公司核算過，失火後未
    再裝璜營業，我將整個屋子拆清還給屋主，領得之保險金除
    支付先前之裝潢費用及員工薪資外，將丁○○出資額二百萬
    元還她，便無餘額了，其他出資人之出資額有些尚未還清」
    等語，而關於被告丁○○投資二百萬元部分，共同被告甲○○與被告丁○○之歷次陳述均相符，足見被告丁○○僅取回
    其投資款二百萬元。且依據共同被告甲○○於本院上訴審供
    述：「夜巴黎KTV是彭煥明所找，我找來朋友丙○○當承租
    人，彭煥明有對我說，這間店將來要燒掉，詐領保險金。簽
    約前，我有將燒掉詐領保險金，分保險金之事，告訴丙○○
    ，彭煥明叫我跟他說要分他五十萬，彭煥明擔心丙○○搞鬼
    ，就將夜巴黎KTV負責人換成丁○○。理賠申請人是丁○○
    ，理賠議價金額及過程，是我與丁○○去談」等語（本院上
    訴審卷(二)第108、111頁），且於本院更二審以證人身分證稱
    ：「（夜巴黎KTV負責人吳麗娟是何人？）我沒有看過吳麗
    娟本人。吳麗娟本人也不曉得這事情，是吳麗山提供的身分
    證影本」、「（當時是誰出面向保險公司投保？）是我」、
    「（後來為何變更為丁○○的名義？）被拆除後，重新募股
    ，吳麗娟我沒有見過，因為丁○○有入股，所以就用她的名
    字」、「（你用丁○○的名字投保，妳有無告訴丁○○？）
    我沒有跟她解釋那麼多，我只說要保意外險」、「（火災發
    生後辦理理賠，妳有無告訴丁○○這是詐領保險金來的？）
    她不知道」等語（更二審卷第153頁），可知被告丁○○並
    未參與投保與放火詐領保險費，僅係被掛名而已。
(五)、檢察官上訴雖略以；「被告甲○○與共同被告丁○○、彭煥
    明等三人於台北縣板橋市○○路○段16巷5號，經營之酒店
    ，投保二月餘即發生火災，消防隊救火後，稱損失僅新台幣
    （下同）二萬元。然何以聲請保險公司理賠一千零二十萬零
    六百二十九元得逞？同一期間，甲○○為避人耳目，唆使郭
    念華、梁紅玉及鄧愛全以同一手法，在台北縣中和市○○路
    431巷1號1樓、3號1樓及2樓開設清禾商行，經營網路咖啡店
    ，投保鉅額火災保險，未滿三個月，又發生火災，請領高達
    一千五百五十萬元之理賠等情事，殊屬異常，按火災之發生
    率以十萬分之一計，何以只要甲○○涉足其中，於投保鉅額
    保險後，不出三個月即發生火災？豈有如此巧合之理。況且
    案內附有桃園縣中壢市亦有此類情事，原審何以未查？判決
    均未載其理由」等語，其中關於放火詐領保險費之主張雖非
    無見，然並未就被告丁○○如何與共同被告甲○○、彭煥明
    就放火詐欺有犯罪意思聯絡與行為分擔舉證與說明，是關於
    被告丁○○部分之上訴並無理由。
(六)、綜上，本案經查證既無明確之積極證據足以證明丁○○與共
    同被告甲○○、彭煥明等人有公訴意旨所指之公共危險、詐
    欺取財等犯罪事實，而有合理懷疑之存在，自無從形成對被
    告丁○○形成有罪之確信。此外，復查無其他積極證據足資
    證明被告丁○○有公訴意旨所指之犯行，揆諸前揭條文規定
    及判例意旨，自應為被告丁○○無罪判決之諭知。
八、原審以不能證明被告丁○○犯罪而為其無罪之諭知，經核原
    判決關於放火部分之認定雖有錯誤，但關於被告丁○○未犯
    罪之認定並無違誤，檢察官以前詞提起上訴，關於放火詐領
    保險費之主張固屬有據，但並未就被告丁○○如何與共同被
    告甲○○、彭煥明等人有犯罪意思聯絡與行為分擔之舉證，
    且並無證據證明被告丁○○與甲○○、彭煥明等人有共同犯
    意聯絡與行為分擔，是檢察官上訴指摘原判決關於被告丁○○部分不當，請求撤銷改判，為無理由，應予駁回。
據上論斷，應依刑事訴訟法第368條，判決如主文。
本案經檢察官鄭富銘到庭執行職務。
中    華    民    國    97    年    8     月     5    日
                  刑事第十二庭  審判長法  官   蔡永昌
                                      法  官   陳榮和
                                      法  官   施俊堯
以上正本證明與原本無異。
檢察官如不服本判決，應於收受送達後十日內向本院提出上訴書
狀，其未敘述上訴之理由者並得於提起上訴後十日內向本院補提
理由書（均須按他造當事人之人數附繕本）。
被告不得上訴。
                                      書記官   顧哲瑜
中    華    民    國    97    年    8     月     5    日


司法院資訊處製作；財團法人民間司法改革基金會備份。
